【裁判字號】    97,訴,483
【裁判日期】    971215
【裁判案由】    塗銷抵押權設定登記等
【裁判全文】
臺灣基隆地方法院民事裁定              97年度訴字第483號
原      告  甲○○○
先位  被告  亞信食品工業股份有限公司
法定代理人  乙○○
上列當事人間塗銷抵押權設定登記等事件，本院裁定如下：
    主    文
原告先位之訴及備位之訴(一)部分均駁回。
訴訟費用壹萬貳仟捌佰捌拾元由原告負擔。
    理    由
一、原告起訴主張：原告於民國71年間提供基隆市七堵區○○○
    段鶯歌石小段348地號土地 (應有部分為10000分之23) 及其
    上建物即門牌號碼基隆市七堵區○○○路36巷51號房屋 (應
    有部分為全部，下稱系爭不動產) 為訴外人即債務人吳金榮
    向先位被告亞信食品工業股份有限公司 (下稱亞信公司)借
    款之擔保，並設定本金最高限額新台幣 (下同)120 萬元之
    抵押權 (下稱系爭抵押權)，惟債務人吳金榮於抵押權存續
    期間，並未積欠先位被告亞信公司任何債務，且先位被告亞
    信公司已於75年6月25日受破產宣告，於82年9月間辦妥撤銷
    登記，且破產管理人金宗發亦於84年4月17日嘉義市東區調
    解委員會調解筆錄表示先位被告亞信公司之破產已終結，足
    證債務人吳金榮並未積欠先位被告亞信公司任何債款，則原
    告自得請求先位被告亞信公司塗銷系爭不動產所設定之系爭
    抵押權，為此提起本件訴訟。並先位聲明：(一)確認被告亞信
    公司就系爭不動產所設定之系爭抵押權所擔保之債權不存在
    。(二)被告亞信公司應將系爭不動產所設定之系爭抵押權塗銷
    。備位聲明：(一)確認被告亞信公司就系爭不動產所設定之系
    爭抵押權所擔保之債權不存在。(二)被告乙○○等人應將系爭
    不動產所設定之系爭抵押權塗銷。(關於備位聲明(二)部分，
    詳如另案判決)
二、按有權利能力者，有當事人能力，法人於法令限制內，有享
    受權利、負擔義務之能力，民事訴訟法第40條第1項、民法
    第26條分別定有明文。另按公司一經解散，除因合併、破產
    外，應行清算，清算時，以董事為清算人，公司於清算範圍
    內，視為尚未解散，觀之公司法第25條、第322條第1項規定
    甚明。是公司除因合併、破產外，並非一經解散，其法人人
    格即為消滅，必待清算終結，該解散公司之法人人格始行消
    滅（最高法院75年度臺抗字第385號裁定要旨參照）。因此
    公司經破產程序終結後，其法人人格即為消滅，已無權利能
    力，自無當事人能力，向無當事人能力之被告起訴，既屬不
    能補正之事項，依民事訴訟法第249條第1項第3款規定，法
    院應以裁定駁回其訴。經查：先位被告亞信公司已於77 年5
    月18日經台灣嘉義地方法院以75年度破更字第1號裁定破產
    終結，有台灣嘉義地方法院97年12月8日以嘉院和民廉75破
    更字第0970024133號函附之75年度破更字第1號裁定影本1件
    附卷可稽，先位被告亞信公司既因破產程序終結而法人人格
    消滅，已無權利能力，自無當事人能力，原告以亞信公司為
    先位被告訴請確認系爭抵押權所擔保之債權不存在及塗銷系
    爭抵押權登記，自與法律規定不符，其起訴顯不合法，應予
    駁回。
三、依民事訴訟法第249條第1項第3款、第95條、第78條、第87
    條第1項，裁定如主文。
中    華    民    國    97    年    12    月    15    日
                  民事庭法  官  徐世禎
以上正本係照原本作成。
如對本裁定抗告，應於本裁定送達後10日內，向本院提出抗告狀
，並繳納抗告費新臺幣1000元。
中    華    民    國    97    年    12    月    15    日
                        書記官  周素秋


司法院資訊處製作；財團法人民間司法改革基金會備份。
